【裁判字號】    99,台上,6160
【裁判日期】    991007
【裁判案由】    妨害性自主
【裁判全文】
最高法院刑事判決            九十九年度台上字第六一六０號
上  訴  人  甲  ○
選任辯護人  林榮和律師
上列上訴人因妨害性自主案件，不服台灣高等法院高雄分院中華
民國九十八年九月一日第二審更審判決（九十八年度上更(一)字第
八七號，起訴案號：台灣屏東地方法院檢察署九十四年度偵字第
一七一號），提起上訴，本院判決如下：
    主  文
原判決撤銷，發回台灣高等法院高雄分院。
    理  由
本件原判決認定上訴人甲○（真實姓名詳卷，代號：00000000Ａ
）有其事實欄所載對於十四歲以下之被害人Ａ女（真實姓名、年
籍均詳卷）為強制性交多次，及對於超過十四歲之Ａ女為強制性
交多次之犯行，因而撤銷第一審科刑之判決，改判依行為時連續
犯關係，從一重論上訴人以連續對於十四歲以下女子犯強制性交
罪，處有期徒刑九年，並諭知應於刑之執行前，令入相當處所施
以治療，其期間至治癒為止，但最長不得逾三年；扣案之保險套
一個沒收；固非無見。
惟查：(一)、判決不適用法則或適用不當者，為違背法令，刑事訴
訟法第三百七十八條定有明文。本件上訴人行為後，刑法第二百
二十二條於民國九十四年一月七日修正，同年二月二日公布，並
自九十五年七月一日施行。修正後之第二百二十二條第一項第二
款規定「對未滿十四歲之男女，以強暴、脅迫、恐嚇、催眠術或
其他違反其意願之方法而為性交者，處七年以上有期徒刑」，法
定刑較之修正前之第二百二十二條第一項第二款規定對十四歲以
下之男女犯之者，處「無期徒刑或七年以上有期徒刑」為輕。比
較新舊法結果，應以九十五年七月一日修正施行後之規定較有利
於上訴人。雖上訴人行為後，修正後之刑法刪除第五十六條關於
連續犯之規定，就上訴人多次犯罪行為而言，依修正前之刑法應
論以連續犯一罪，而依修正後新法應就其行為次數予以分論併罰
，在罪數上似以舊法較有利於上訴人。然依修正後規定，縱有數
罪併罰宣告多數有期徒刑而應定其應執行刑之情形，依刑法第五
十一條第五款規定，亦不得逾三十年，故數罪併罰結果，其刑度
仍較修正前舊法之最高法定刑「無期徒刑」為低。故比較新舊法
，實質上仍以新法為有利於上訴人。本件依原判決認定之事實，
上訴人基於概括之犯意，連續多次以強暴方法對Ａ女為強制性交
行為等情。另依卷內資料，Ａ女自八十六年九月間起至九十三年
九月間其生日前之期間，多次被上訴人強制性交時，尚未滿十四
歲。倘若無訛，則上訴人於Ａ女未滿十四歲期間所為，符合修正
後刑法第二百二十二條第一項第二款加重強制性交罪之構成要件
。比較新舊法結果，以修正後刑法第二百二十二條第一項第二款
規定對上訴人較為有利，依刑法第二條第一項但書規定，此部分
自應適用修正後刑法第二百二十二條第一項第二款予以處罰。乃
原判決卻以適用舊法可依連續犯規定論以一罪，而適用新法則須
依其行為次數予以分論併罰，認適用舊法較有利於上訴人，而依
行為時連續犯之規定，論以修正前刑法第二百二十二條第一項第
二款之加重強制性交一罪（見原判決第十一頁第十五至十八行，
倒數第二行至第十二頁第十三行），依上述說明，自有判決適用
法則不當之違法。(二)、連續數行為而犯同一之罪名者，以一罪論
，修正前刑法第五十六條定有明文。則當連續犯罪之際，遇刑法
有變更時，其一部行為涉及舊法，一部行為涉及新法，即應依最
後行為時之法律處斷，並無適用刑法第二條第一項規定比較新舊
法之餘地。原判決認定上訴人基於概括之犯意，自八十六年九月
間某日起，至九十三年十二月二十七日上午二時許止，連續多次
以強暴之方法對Ａ女為強制性交行為等情，而依修正前刑法第五
十六條連續犯之規定，論以加重強制性交一罪。而舊刑法第二百
三十六條關於「第二百二十一條至第二百三十條之罪，須告訴乃
論」之規定，雖於八十八年四月二十一日修正公布為「第二百三
十條之罪，須告訴乃論」，並於同年月二十三日生效施行。但上
訴人前揭連續犯之最後行為時（即九十三年十二月二十七日），
既已在刑法第二百三十六條修正施行以後，依上述說明，即應依
修正後新法處斷，並無適用刑法第二條第一項規定比較新舊法之
餘地。乃原判決竟將上訴人連續犯之多次行為予以裂割，而認其
於刑法第二百三十六條修正施行（即八十八年四月二十二日）以
前所為之犯行，應依刑法第二條第一項規定為新舊法比較，而就
該部分適用較有利於上訴人之修正前刑法第二百三十六條關於「
第二百二十一條至第二百三十條之罪，須告訴乃論」之規定處斷
（見原判決第二頁第十八至倒數第二行）。依上述說明，其適用
法則亦有不當。(三)、修正前刑法第五十六條所稱之連續犯，係指
行為人基於概括之犯意，連續數行為而均觸犯構成要件相同之罪
名者而言。故連續犯之成立，在主觀上必須行為人係基於概括之
犯意，而在客觀上必須行為人連續實行二次以上之犯罪行為，而
每次犯罪行為均能單獨成立構成要件相同之罪名，始足以當之。
故論處連續犯之有罪判決，對於行為人主觀上是否具有概括之犯
意，以及所實行犯罪行為之具體次數，必須詳加調查認定記載明
白，始為適法。原判決認定上訴人基於概括之犯意，自八十六年
九月間某日起，至九十三年九月間Ａ女生日期間，以強暴之方法
連續對Ａ女強制性交「多次」；復續自九十三年九月間Ａ女生日
之翌日起，至九十三年十二月二十七日上午二時止，亦以強暴之
方法連續對Ａ女強制性交「多次」等情，而依行為時連續犯之規
定，論以連續加重強制性交一罪。但並未認定上訴人對Ａ女為上
揭強制性交行為之具體次數，僅籠統記載為「多次」云云，依上
述說明，自不足據以論處行為時連續犯之依據。(四)、Ａ女於警詢
時指證：上訴人大約「每星期」對其強制性交一次等語（見警卷
第四、六頁）；但於第一審則改稱：上訴人平均「約二、三天」
對其性侵害一次云云（見一審卷第四十九頁）。而其於第一次警
詢時指證：上訴人對其強制性交有「十次以上」等語（見警卷第
二頁背面）；嗣於第二次警詢時卻證稱：伊被上訴人性侵害大約
有「一百次」云云（見警卷第六頁）。其對於被上訴人強制性交
之次數，所述前後未盡一致，原判決未說明取捨之理由，遽採Ａ
女之陳述作為上訴人犯罪之證據，尚嫌理由不備。又原判決當事
人欄、事實欄及理由欄內均稱上訴人為「甲○」，但其主文欄則
記載上訴人為「甲」，前後不相一致，併予指明。以上或為上訴
意旨所指摘，或為本院得依職權調查之事項，應認仍有撤銷原判
決發回更審之原因。
據上論結，應依刑事訴訟法第三百九十七條、第四百零一條，判
決如主文。
中    華    民    國  九十九  年    十    月    七    日
                      最高法院刑事第八庭
                          審判長法官  洪  文  章
                                法官  王  居  財
                                法官  郭  毓  洲
                                法官  黃  梅  月
                                法官  沈  揚  仁
本件正本證明與原本無異
                                      書  記  官
中    華    民    國  九十九  年    十    月    八    日
                                                      K

司法院資訊處製作；財團法人民間司法改革基金會備份。
